臺灣士林地方法院民事判決　　　　　　　100年度訴字第128號
原　　　告　林沛婕原名：林雅.
訴訟代理人　張漢榮律師
被　　　告　蘇定海
訴訟代理人　鄭潤祥律師
上列當事人間請求損害賠償等事件，本院於中華民國100 年5 月
27日言詞辯論終結，判決如下：
    主  文
被告應給付原告新台幣壹佰伍拾萬元，及自民國九十九年十二
月十一日起至清償日止，按年息百分之五計算之利息。
訴訟費用由被告負擔。
本判決於原告以新台幣伍拾壹萬元供擔保後，得假執行；但被告
如於假執行程序實施前，以新台幣壹佰伍拾萬元為原告預供擔
保，得免為假執行。
    事實及理由
壹、兩造爭執要旨：
一、原告起訴主張：
  (一)緣原告與訴外人即被告之弟弟蘇士龍原為夫妻（兩人業已離
    婚），原告與訴外人蘇士龍於前開婚姻關係存續期間，曾向
    訴外人加基建設股份有限公司（以下簡稱加基建設公司）購
    買其所興建坐落於新北市林口區（原為台北縣林口鄉○○○
    段18-4地號土地上「帝賞景觀天廈」中「第C2棟第拾貳樓」
    （即新北市○○區○○段10520 建號、門牌號碼新北市○○
    區○○路82之1 號12樓之建物及坐落之基地，以下簡稱系爭
    建物及土地）及車位「B1/110」，並借用被告之名義登記為
    系爭建物及土地之所有權人。原告為支出系爭建物及土地之
    價金，分別於附表所示之時間，給付如附表所示之金額予訴
    外人加基建設公司。
  (二)詎被告未經原告同意，竟將系爭建物及土地於民國98年12月
    15日以買賣為原因，移轉登記予訴外人潘樵及黃麗敏，是被
    告明知係受原告委任，借名登記為系爭建物及土地之名義上
    所有權人，被告實質上並無處分系爭建物及土地之權限，竟
    未經原告同意，將系爭建物及土地所有權移轉登記予訴外人
    潘樵及黃麗敏，造成原告財產上之損害，爰依民法第544 條
    、第184 條第1 項前段之規定，請求被告賠償原告價金損失
    新台幣（下同）153 萬元及法定遲延利息；又被告並非系爭
    建物及土地實際之所有權人，亦未曾支出系爭建物及土地之
    價金，卻以名義上所有權人之身分處分系爭建物及土地，受
    有處分系爭建物及土地所得價金之利益，致原告喪失已繳納
    價金之損害，併依民法第179 條之規定，請求被告給付153
    萬元及法定遲延利息。
  (三)對被告答辯所為之陳述：
    1.系爭建物及土地係原告向訴外人加基建設公司所委託之代
      銷公司即訴外人天利廣告有限公司（以下簡稱天利廣告公
      司）洽談買賣契約，並支付如附表所示之買賣價金。
    2.原告與訴外人蘇士龍原規劃系爭建物及土地由原告名義或
      訴外人蘇士龍名義作為買賣契約之當事人，並登記為所有
      權人，但經代銷公司即訴外人天利廣告公司承辦人員李玉
      美審查原告及訴外人蘇士龍之債信資料，發現訴外人蘇士
      龍有積欠台新商業銀行信用卡債，雖原告並無任何銀行債
      務，但因原告與訴外人蘇士龍並未登記為夫妻分別財產制
      ，因此縱以原告名義訂立買賣契約，並登記為系爭建物及
      土地所有權人，亦恐將因訴外人蘇士龍積欠卡債之緣故而
      無法通過銀行之核貸，因此，訴外人李玉美建議原告訪尋
      另一無任何債信之第三人，並以該第三人為買受人，較能
      通過銀行之核貸，於是經由訴外人蘇士龍之建議，原告與
      訴外人蘇士龍乃請被告出名為買受人，並登記為系爭建物
      及土地之所有權人，蓋因被告獨資經營之海定科技有限公
      司債信較原告及訴外人蘇士龍為佳。
  (四)並聲明：
    1.被告應給付原告153 萬元，及自起訴狀繕本送達翌日即99
      年12月11日起至清償日止，按年息百分之五計算之利息。
    2.願供擔保，請准宣告假執行。
二、被告則抗辯：
  (一)系爭建物及土地係被告向訴外人加基建設公司及地主邱志揚
    所買受，原告從未交付任何金錢給被告作為買賣價金，是並
    無借名登記或委任為代理人等情事，被告依法登記為系爭建
    物及土地所有權人，依土地法第43條之規定，有絕對效力，
    是原告之請求顯無理由。
  (二)原告及訴外人蘇士龍就系爭建物及土地並無任何所有權，僅
    係向被告懇求無償使用借貸，有本院公證處之認證書可按，
    是原告請求損害賠償顯無理由。
  (三)並答辯聲明：
    1.原告之訴駁回。
    2.如受不利之判決，願供擔保，請准宣告免為假執行。
貳、本件經兩造整理並協議簡化爭點結果如下：
一、兩造不爭執事實：
  (一)新北市○○區○○段10520 建號、門牌號碼新北市○○區○
    ○路82之1 號12樓建物為訴外人加基建設公司所興建，於96
    年6 月5 日辦理所有權第一次登記，嗣於96年6 月27日以買
    賣為原因，將上開建物所有權移轉登記予被告，被告復於98
    年12月15日以買賣為原因，將上開建物所有權移轉登記予訴
    外人潘橋及黃麗敏（見本院卷第13頁）。
  (二)被告與訴外人加基建設公司於96年4 月27日簽訂房屋買賣合
    約書，約定買受房屋坐落於林口鄉○○段18-4地號土地內興
    建之「帝賞景觀天廈」社區，為地下二層、地上十二層建物
    ，建築執照號碼為「台北縣政府建造執照玖肆林建字第64號
    」第C2棟第拾貳樓，及坐落地下壹層壹壹零號之平面汽車停
    車位1 個。另被告與上開建物之地主於同日簽訂土地買賣合
    約書，約定買受上開建物及停車位所坐落之基地。（見本院
    卷第37、52 頁）
二、本件爭點限縮為：
  (一)系爭建物及土地是否為原告向加基建設公司所買受，借名登
    記於被告名下？
  (二)原告依委任關係、侵權行為及不當得利法律關係（擇一為勝
    訴判決），請求被告賠償損害153 萬元，有無理由？
、本院之判斷：
一、原告主張被告受有未支出價金取得系爭建物及土地所有權，
    並處分系爭建物及土地獲取價金之利益，致原告受有支出價
    金153 萬元之損害等情，雖為被告所否認，並以前詞置辯。
    然查：
  (一)原告前曾於如附表所示時間向訴外人加基建設公司支付購買
    加基建設公司所興建「帝賞景觀天下」編號Ｃ2.12Ｆ、門牌
    號碼新北市○○區○○路82之1 號12樓之如附表所示項目及
    金額之價金共計153 萬元，嗣訴外人加基建設公司於96年6
    月27日將上開建物所有權移轉登記予被告，被告復於98年12
    月15日以買賣為原因，將上開建物所有權移轉登記予訴外人
    潘橋及黃麗敏乙節，有原告所提出信用卡消費明細表、收款
    憑單、原告所開立台新銀行汐止分行帳戶存摺及系爭建物登
    記謄本與異動索引在卷可稽（見本院卷第9-16頁），並有訴
    外人加基建設公司陳報狀及所附玉山銀行存摺可按（見本院
    卷第75、76頁），互核被告與訴外人加基建設公司簽訂之房
    屋買賣合約書記載被告買受之房屋為「帝賞景觀天廈」社區
    之第Ｃ2 棟第拾貳樓（詳兩造不爭執事實(二)），足見原告支
    付予訴外人加基建設公司如附表項目、金額所示之價金，確
    係供被告購買系爭建物之用。被告抗辯原告從未支付任何購
    買系爭建物之價金云云，顯非可採。
  (二)按無法律上之原因而受利益，致他人受損害者，應返還其利
    益，民法第 179 條前段定有明文。本件原告於如附表所示
    時間向訴外人加基建設公司支付購買系爭建物之價金其中15
    3 萬元，已如前述，被告復未能舉證證明其向訴外人加基建
    設公司購買系爭建物有支付全部價金之證據，亦未能舉證證
    明其受有原告支付價金153 萬元之利益，有法律上之原因，
    堪認被告無法律上原因，受有購買系爭建物未支付價金153
    萬元之利益，致原告受有153 萬元之損害，是原告依不當得
    利之法律關係，請求被告給付153 萬元及法定遲延利息，自
    屬有據。
  (三)本件原告係於同一訴訟程序主張借名登記之委任關係、侵權
    行為、不當得利 3 訴訟標的，以單一聲明，請求法院為同
    一之判決，應屬訴之客觀重疊合併。本院既認原告依不當得
    利法律關係請求被告返還153 萬元，為有理由，即毋庸再行
    審酌原告另依借名登記之委任關係、侵權行為法律關係請求
    被告負損害賠償責任部分，附此敘明。
二、綜上所述，原告依不當得利法律關係請求被告給付153 萬元
    ，及自起訴狀繕本送達翌日即99年12月11日起至清償日止，
    按年息百分之五計算之利息，為有理由，應予准許。又兩造
    均陳明願供擔保，聲請宣告假執行或免為假執行，本院經審
    核尚無不合，爰分別酌定相當擔保金額准許之。
肆、本件為判決之基礎已臻明確，兩造其餘之攻擊或防禦方法及
    證據，經本院斟酌後，認為均不足以影響本判決之結果，亦
    與本案爭點無涉，自無逐一詳予論駁之必要，併此敘明。
伍、訴訟費用負擔之依據：依民事訴訟法第78 條。
中    華    民    國   100    年    6     月    24    日
                  民事第一庭  法  官  陳燁真
以上正本證明與原本無異。
如對本判決上訴，應於判決送達後20日內向本院提出上訴狀，若
委任律師提起上訴者，應一併繳納上訴審裁判費，否則本院得不
命補正逕行駁回上訴。
中    華    民    國   100    年    6     月    24    日
                              書記官  謝達人
附表：
┌───┬───────┬──────┬──────────────┬─────────┐
│編號  │  日     期   │   金額     │         項   目            │     備  註       │
│      │              │（新台幣）  │                            │                  │
├───┼───────┼──────┼──────────────┼─────────┤
│１    │96年3月19日   │6萬元       │訂金                        │信用卡刷卡支付    │
├───┼───────┼──────┼──────────────┼─────────┤
│２    │96年4月27日   │22萬元      │簽約金                      │收款憑單（本院卷第│
│      │              │            │                            │10頁）            │
├───┼───────┼──────┼──────────────┼─────────┤
│３    │96年5月3日    │50萬元      │簽約金                      │收款憑單（本院卷第│
│      │              │            │                            │10頁）            │
├───┼───────┼──────┼──────────────┼─────────┤
│４    │96年5月7日    │40萬元      │用印款 32 萬元及代收稅費款（│收款憑單（本院卷第│
│      │              │            │如瓦斯費、代書費等）8萬元   │10頁）            │
├───┼───────┼──────┼──────────────┼─────────┤
│５    │96年6月23日   │35萬元      │完稅款及銀貸差額            │匯款（本院卷第 12 │
│      │              │            │                            │頁）              │
├───┴───────┼──────┴──────────────┴─────────┤
│      合  計          │153萬元                                                       │
└───────────┴───────────────────────────────┘